【裁判字號】    98,婚,17
【裁判日期】    980310
【裁判案由】    確認婚姻關係存在
【裁判全文】
臺灣彰化地方法院民事判決                98年度婚字第17號
原      告  甲○○
                        9弄3.
被      告  乙○○
上列當事人間請求確認婚姻關係存在事件，本院於中華民國九十
七年二月二十六日言詞辯論終結，判決如下：
    主      文
確認原告與被告間婚姻關係存在。
訴訟費用新臺幣仟元由被告負擔。
    事實及理由
一、原告主張：兩造於民國（下同）九十二年八月三十一日結婚
    ，育有子女二名，嗣被告於九十七年十一月十三日要求原告
    簽署離婚協議書，惟簽署當日並無任何證人在場，被告交付
    離婚協議書給原告，叫原告自行去找一位證人，原告便自行
    代簽妹妹周雅琴為證人，另一證人係被告自行拿給母親張猜
    簽字，依法兩願離婚應以書面為之，並有二人以上證人簽名
    ，並應向戶政機關登記，惟證人周雅琴為原告代簽，另一證
    人張猜簽名時並未親見或親聞雙方當事人確有離婚真意，自
    不得為證人，故兩造協議離婚不具上開法定要件，縱已向戶
    政機關登記，亦不發生離婚之效力，為此提起本訴，確認兩
    造間之婚姻關係存在等語。並先位聲明：如主文所示。
二、被告則以：離婚證書係原告拿來的，至於原告所說離婚協議
    書上證人周雅琴是原告代簽，另一位證人是伊拿給伊母親簽
    的沒有錯等語，並聲明：求為判決駁回原告之訴等語。
三、得心證之理由：
（一）按確認法律關係之訴，非原告有即受確認判決之法律上利
      益者，不得提起，民事訴訟法第二四七條第一項前段定有
      明文，又所謂即受確認判決之法律上利益，係指因法律關
      係之存否不明確，致原告在私法上之地位有受侵害之危險
      ，而此項危險得以對於被告之確認判決除去之者而言，故
      確認法律關係成立或不成立之訴，苟具備前開要件，即得
      謂有即受確認判決之法律上利益。又兩願離婚，應以書面
      為之，有二人以上證人之簽名並應向戶政機關為離婚之登
      記，民法第一千零五十條亦有明文。查本件兩造既已於九
      十七年十一月十三日持有二位證人簽名之離婚協議書前往
      戶政機關辦妥離婚登記，則原告起訴確認兩造間之婚姻關
      係存在，藉以除去戶籍上不實之離婚登記，應認其有即受
      確認判決之法律上利益，合先敘明。
（二）本件原告主張兩造九十七年十一月十三日簽署離婚協議書
      ，並已至戶政機關辦理離婚登記等事實，業據提出離婚協
      議書影本及戶籍謄本等件為證，被告對此亦無意見，並經
      本院傳訊證人周雅琴、張猜，證人周雅琴到庭證稱：「（
      問：對於兩造協議離婚是否清楚？有無在協議書證人欄簽
      名？）答：因為那一天我在上班，我姐姐打電話給我，說
      他們要離婚，要我當證人，當時我就說好，我就說不然你
      幫我代簽好了，（問原告是否告知離婚協議內容？）答：
      有等語  ．證人張猜則證稱：（問：對於兩造協議離婚是
      否清楚？有無在協議書證人欄簽名？）答：我很早睡，他
      們夫妻在房間說什麼我不知道，我兒子跟我說原告說要辦
      離婚，．．上隔十三日早上我兒子拿給我，要我簽名，．
      ．（問：被告是否告知離婚協議之內容）答：對於內容我
      不知道．．（問：兩造協議離婚時有無在場）答：我不在
      場，我沒有聽到等詞，核與兩造之陳述相符，其等所為之
      證詞應堪可採，堪認原告主張之事實為真。
（三）按兩願離婚，應以書面為之，有二人以上證人之簽名，並
      應向戶政機關為離婚之登記，民法第一千零五十條定有明
      文。又民法第一千零五十條所謂二人以上證人之簽名，固
      不限於作成離婚證書時為之，亦不限於協定離婚時在場之
      人，始得為證人，然究難謂非親見或親聞雙方當事人確有
      離婚真意之人，亦得為證人（最高法院87年台上字第1706
      號判決意旨參照）；本件兩造兩願離婚雖有簽立離婚協議
      書為書面，惟其上見證人欄二位證人周雅琴、張猜均未在
      場親見或親聞兩造協議離婚之真意，均僅憑一造之說詞等
      情，業經證人到庭結證明確，其等既未向他造查證兩造是
      否有離婚之真意，亦未曾在場親見親聞，故不具備證人之
      適格，自難認兩造間於九十七年十一月十三日所為之協議
      離婚，已具備法定要件，揆諸上開說明，其協議離婚依法
      自屬無效。從而，本件原告訴請確認兩造間婚姻關係存在
      ，洵屬正當，應予准許。
四、訴訟費用負擔之依據：民事訴訟法第七十八條。
中    華    民    國    98    年    3     月    10    日
                        臺灣彰化地方法院家事法庭
                              法  官  謝仁棠
以上正本係照原本作成。
如對本判決上訴，須於判決送達後20日之不變期間內，向本院提
出上訴狀（須附繕本）。
中    華    民    國    98    年    3     月    10    日
                              書記官  廖建興


司法院資訊處製作；財團法人民間司法改革基金會備份。
